【裁判字號】    97,上,866
【裁判日期】    981208
【裁判案由】    債務不履行損害賠償
【裁判全文】
臺灣高等法院民事判決                   97年度上字第866號
上  訴  人  丙○○
訴訟代理人  乙○○
            陳炎琪律師
被 上訴 人  財團法人天主教靈醫會羅東聖母醫院
法定代理人  甲○○
訴訟代理人  林世超律師
複 代理 人  蔣彥威律師
上列當事人間請求債務不履行損害賠償事件，上訴人對於中華民
國97年8月20日臺灣宜蘭地方法院95年度訴字第308號第一審判決
提起上訴，本院於98年11月24日言詞辯論終結，判決如下：
    主  文
上訴駁回。
第二審訴訟費用由上訴人負擔。
    事實及理由
一、被上訴人法定代理人業於本院繫屬中98年10月1日由甲○○
    接任，其檢附聘書具狀聲明承受訴訟，核無不合，應予准許
    。
二、上訴人主張：上訴人之子游景茂於民國95年5月20日因疑似
    梗塞性中風於被上訴人醫院住院復健，同年5月30日15時許
    復健中突發癲癇，經看護向醫院護理人員請求協助，護理人
    員均稱讓游景茂休息一下就好，直至當日15時19分，醫院才
    啟動急救，致游景茂因腦部缺氧過久而產生「左腦缺氧性病
    變」；其生命跡象隨即十分微弱，終至95年6月9日因腦中風
    引發心肺衰竭死亡。按諸醫療常規，人體因呼吸心跳終止時
    ，心臟腦部及器官組織均將因缺乏氧氣之供應而漸趨壞死，
    若能在4分鐘內迅速急救確實做好CPR（心肺復甦術），將可
    保住腦細胞之不受損傷而完全復原。是若被上訴人復健人員
    即時施以CPR急救，則游景茂絕不會產生「左腦缺氧性病變
    」，亦不致於日後引發心肺衰竭而死亡。詎被上訴人之護理
    人員士對於游景茂出現癲癇症狀，既未能及時發現處理，又
    於看護發覺求助時，疏未置理，仍稱休息一下就好，而失去
    急救之黃金時間，致游景茂腦部缺氧過久發生「左腦缺氧性
    病變」，終因腦中風引發心肺衰竭死亡。其死亡結果與被上
    訴人未及時為適當醫療處置有相當因果關係；被上訴人為僱
    用人，自當與受僱之醫護人員負連帶損害賠償責任。爰依民
    法第184條第1項前段、第188條第1項、第193條第1項、第19
    5條第1項前段，第227條、第227條之1規定，請求被上訴人
    賠償喪葬費用與非財產上之損害賠償合計新台幣（下同）16
    8萬5000元。（原審為上訴人敗訴之判決）。上訴聲明：(一)
    原判決廢棄。(二)被上訴人應給付上訴人168萬5000元，及自
    起訴狀繕本送達翌日起至清償日止，按年息5％計算之利息
    。
三、被上訴人則以：伊之醫療團隊在游景茂復健當日發生癲癇後
    之醫療處置，及嗣後進行之急救處理，醫療給付並無缺失，
    亦無過失之情事，此有證人蘇倩霄、朱復興、鄭光智、古美
    娟證述可稽，且經送行政院衛生署醫事審議委員會鑑定結果
    亦認伊之醫療團體於復健當日發生癲癇後之醫療處置，及嗣
    後進行之急救處置，並未發現有疏失之處，伊並無債務不履
    行及侵權行為之情事。上訴人請求損害賠償應非有據等語，
    資為抗辯。答辯聲明：上訴駁回。
四、關於債務不履行之法律關係部分：
    上訴人主張被上訴人所提供之醫療行為給付不完全，因有過
    失及可歸責事由，致游景茂因而死亡等情，為被上訴人所否
    認。按醫師或醫院提供特殊之醫療技能、知識、技術與病患
    訂立醫療契約，為其診治疾病，其契約性質應屬委任契約或
    近似於委任契約之非典型契約。本件游景茂經被上訴人診斷
    為疑似梗塞性中風而住院治療，被上訴人為游景茂治療疾病
    ，雙方成立醫療契約，固為兩造所不爭執，而被上訴人提供
    之醫療行為是否有過失及有無可歸責事由，則兩造各執一詞
    。惟經原審將本件醫療糾紛相關病歷及卷證資料，送請行政
    院衛生署醫事審議委員會就被上訴人對游景茂於95年5月30
    日當日所施行之復健過程及復健當日發生癲癇後之處置等醫
    療行為有無過失進行鑑定，鑑定結果認為：「綜合病歷紀錄
    ，病人死因為心肺衰竭休克、多重器官衰竭死亡。(一)病人主
    要病症為右中大腦動脈梗塞，中大腦動脈栓塞之病人在腦中
    風後之恢復期間發生癲癇，於文獻中早有記載，統計發現4-
    10%的中風病人會發生腦中風後之癲癇。腦梗塞產生癲癇者
    常為皮質部之梗塞；腦梗塞範圍越大越容易發生癲癇。依據
    兩次電腦斷層檢查，其病灶位於中大腦動脈，以皮質部之梗
    塞為主。在有癲癇之腦梗塞病人中，75%之癲癇發生在中風
    第一個月內；此外，癲癇也被認為是診斷心因性腦血栓之重
    要指標。(二)腦梗塞產生癲癇者發作型態以46-55%大發作是最
    常見之癲癇型態。約6-8%腦梗塞產生癲癇者為癲癇重積狀態
    ，癲癇重積狀態是指病人痙攣超過30分鐘，或是發生兩次或
    兩次以上連續痙攣超過30分鐘而其間沒有恢復意識者。病人
    於5月30日下午進行復健治療時，突然兩眼上吊、口吐白沫
    、雙手彎曲、僵硬，診斷癲癇發作合併有休克現象，以後未
    再恢復意識，亦可以屬於癲癇重積狀態。處理原則如下：當
    癲癇發生時，應使病人平躺，維持其呼吸道暢通，穩定生命
    徵候。蘇治療師執行上肢被動關節運動時，病人出現呼吸有
    點喘而身體有關節抽動現象，蘇治療師隨即停止運動，讓病
    人平躺休息，等待抽動現象結束後協助坐起，監測脈搏血壓
    ，而第二次測量血壓時為70/60mmHg，立即呼叫同仁協助照
    顧，並找復健科鄭光智醫師到場協助檢視病人，立即啟動院
    內999流程，隨即心肺復甦術急救。999急救團隊亦急速抵達
    現場執行CPR（心肺復甦術），其處理原則合於醫療常規。
    癲癇重積狀態是屬於一種痙攣持續發作難以控制之情況，也
    可能造成許多併發症產生，包括缺氧、腦水腫、橫紋肌溶解
    症併急性腎衰竭、吸入性肺炎等，也要嚴密監測其意識狀態
    、腦壓上升徵象、是否有肺炎或腎衰竭跡象。病人後續產生
    許多併發症，均儘速積極治療諸多病症，然而病危情況並未
    好轉，最後仍舊不治。腦梗塞併發癲癇之病人，其死亡率可
    以高達31%。羅東聖母醫院之醫療團體於復健當日發生癲癇
    後之醫療處置，及嗣後進行之急救處置，尚未發現有疏失之
    處。」有行政院衛生署醫事審議委員會編號第0000000號鑑
    定書在卷足憑（下稱原鑑定，見原審卷第342-345頁），顯
    見被上訴人給付並無瑕疵。上訴本院後，上訴人雖復主張：
    復健治療中病人癲癇發作時，蘇倩霄治療師未維持呼吸道暢
    通，只令其平躺，未令側躺，有違醫療常規；且鄭光智醫師
    與復健病人相距約20、30公尺，卻於數分鐘才到，顯有延誤
    云云。然經本院再次送請上揭醫事審議委員會鑑定，就原鑑
    定書所載「病人於5月30日下午進行復健治療時，，…亦可
    以屬於癲癇重積狀態。處理原則如下:當癲癇發生時，應使
    病人平躺，維持其呼吸道暢通、穩定生命徵候」等文義。請
    問:(1)所謂「維持其呼吸道暢通」，係指應對病人進行何種
    處置行為?(2)所謂「穩定生命徵候」，係指應對病人做何種
    處置行為?（3)對病人做維持其呼吸道暢通及穩定生命徵候
    的動作，意在避免何種情況之發生等問題？據其函覆略謂：
    (1)所謂「維持呼吸道暢通」係指利用壓額提下巴之方法使
    呼吸道通暢，並對病人抽吸口腔異物或痰液之處置行為。
    (2)係指穩定血壓、呼吸及心跳之處置行為，以提供重要器
    官所需之血流、氧氣及養分。(3)為避免重要器官(如:肝、
    腎、腦)因缺乏所需血液，氧氣及養分而造成細胞死亡，器
    官功能衰竭進而造成病人死亡（見本院卷第83頁）。並就游
    景茂死因「肺炎並敗血症」部分再請問(1) 當癲癇併發休克
    時，是否需要將病人翻轉成側躺姿態，以便使唾液流出?(2)
    當癲癇併發休克時，倘未將病人翻轉成側躺姿態，以便使唾
    液流出，是否可能造成吸入性肺炎?據其函覆略謂：(1) 將
    病人翻轉成側躺姿態之處置時機為癲癇發作併呼吸道內唾液
    過多造成吸入或阻塞時需行之，如已休克就需立即施行休克
    之處置(例如暢通呼吸道，穩定生命徵象)。(2)吸入性肺炎
    常因病人意識不清，吞嚥功能變差而嗆到，便很可能會因食
    物或唾液經氣管到達肺部而引起肺炎。當病人因癲癇發作時
    ，現場處理側臥僅能減少吸入性之量或幫助已吸入之物體排
    出，但不能完全保證少量吸入就不產生肺炎等旨，並稱：
    (3) 癲癇發作通常會自發性停止，只要讓病人平躺休息，暢
    通口鼻在旁觀察即可。但如併發休克通常是失償性之休克，
    此時通常血壓下降，當呼吸困難時，為給予充足氧氣供應，
    施行氣管內插管急救，通常是不可避免（見本院卷第81頁、
    第83在頁背面、第84頁）。足見癲癇發作通常會自發性停止
    ，只令其平躺，並非不可；縱令「側躺」，亦無法完全避免
    「吸入性肺炎」。況兩造所不爭之癲癇發作過程：病人於5
    月30日下午進行復健治療時，突然兩眼上吊、口吐自沫、雙
    手彎曲、僵硬，診斷癲癇發作合併有休克現象，依據復健部
    神經治療評估表記錄(第78頁):當日值班物理治療師為蘇倩
    霄，5月30日15:00病人意識清楚，坐著輪椅至物理治療室接
    受治療，給予之物理治療項目包括:l.左右翻身各5次。2.抬
    臀運動10次，每吹停留5秒。3.左邊肢體被動關節運動數吹
    。4.坐姿訓練。約在15:10左右，當在執行第4次上肢被動關
    節運動時，病人出現呼吸有點喘而身體有關節抽動現象，蘇
    治療師隨即停止運動、讓病人休息，等待抽動現象結束後協
    助病人坐起，病人意識仍清楚(家屬記錄為意識未再恢復清
    楚)，脈搏約每分鐘70下，病人呼吸較為緩和，協助平躺休
    息，當時血壓為110/70mmHg。經以電話回覆病人家屬，病人
    現況在休息後已經較為不喘，正平躺休息中，並詢問家屬病
    人病史等情（見本院卷第82頁）；足見此階段蘇治療師停止
    運動、讓病人休息，協助病人坐起，協助平躺休息等行為，
    與上揭處理原則並無不合。病人之呼吸、血壓、心跳既見好
    轉。上訴人指稱蘇治療師未予「維持呼吸道暢通」，亦非的
    論。再者，癲癇可能誘發致死性心率不整及致命性窒息，如
    不幸誘發此結果，一般速度約數分鐘內即可看到病人臉部及
    嘴唇發紺。腦細胞每分鐘需要總心輸出量20%之血量，也是
    高耗能之器官。一般而言，沒有血液供應腦部約6分鐘就會
    有腦細胞不可逆之傷害，所以要達到不同程度缺氧性腦病變
    ，使低於6分鐘內無心跳就可能造成，有編號第0000000號鑑
    定書可憑（見本院卷第83頁背面）。且經證人鄭光智醫師即
    參與游景茂95年5月30日發生癲癇併發休克時到場急救之醫
    師於原審證述:「當時因為情況緊急並沒有注意到時間，只
    有幾公尺的距離，我隨即就到現場，當時游景茂已經沒有呼
    吸心跳，臉也已經發黑」(見原審卷第235頁)。況查病人於5
    月30日下午15:18第2次測量血壓時為70/60mmHg，立即呼叫
    同仁協助照顧，找復健科鄭光智醫師到場協助，15:19時鄭
    醫師立即趕至復健運動治療室，檢視病人後立即啟動院內
    999流程(家屬記錄為病人沒有呼吸心跳，臉色已經發黑)，
    隨即心肺復甦術急救。999急救團隊約15:21抵達現場協助醫
    護人員CPR(心肺復甦術)，同時接上AED(自動電擊器)並檢查
    病人，確認無脈搏，AED顯示為PEA(無脈搏電活性)，除繼續
    CPR(心肺復甦術)外，打上點滴靜脈注射及插上氣管內管，
    並給予Bosmin（強心劑)l劑靜脈注射，約2-3分鐘後病人已
    有脈搏產生，故醫囑測量BP(血壓)、抽CBC(一般血液常規)
    、生化、ABG(動脈血液氣體分析)及給予Dopamin(升壓劑)靜
    脈滴注，經搶救後，病人心跳恢復，經插管後送外科加護病
    房繼續監控治療。此情亦為兩造所不爭（見本院卷第82頁背
    面）。依此推算鄭光智醫師參與游景茂急救時間，並未逾上
    揭急救最佳時機即6分鐘之最低限內。上訴人指稱鄭光智醫
    師參與急救顯有延誤云云，亦屬無稽。亦且經本院再次送請
    上揭醫事審議委員會鑑定，鑑定結果亦認為：被上訴人之醫
    療團體於復健當日發生癲癇後之醫療處置，及嗣後進行之急
    救處置，尚未發現有疏失之處等語（見本院卷第84頁正、背
    面）。足證被上訴人在復健當日發現癲癇後之醫療處置，及
    嗣後進行之急救處理，並無過失，亦無醫療給付不完全之處
    。上訴人依債務不履行法律關係請求賠償，尚嫌無據。
五、關於侵權行為法律關係部分：
    上訴人另主張被上訴人所雇用之護士對於游景茂出現癲癇之
    症狀，未能及時發現處理，又在游景茂癲癇發作不加理會，
    致游景茂腦部缺氧過久發生病變，終致因腦中風引發心肺衰
    竭死亡，其間有因果關係，被上訴人為僱用人，自應與受僱
    之醫護人員負連帶損害賠償責任等語，為被上訴人所否認；
    第按就侵權行為言，被害人應就行為人因故意或過失，不法
    侵害其權利之事實負舉證責任，此與債務不履行以由債務人
    證明免責事由者，有所不同，最高法院70年度台上字第2550
    號著有裁判可參。而被上訴人於游景茂復健當日發生癲癇後
    之醫療處置，及嗣後進行之急救處置，均未發現有疏失之處
    ，已如前述，上訴人復未能就被上訴人所僱用之醫護人員有
    何過失侵權行為，並導致游景茂死亡之結果等有利於己之事
    實，舉證以實其說，則上訴人依侵權行為損害賠償法律關係
    所為之請求，亦屬無據。
六、綜上所述，上訴人本於民法第544條、第227條、第227條之1
    、第184條第1項前段、第188條第1項規定，請求被上訴人給
    付上訴人168萬5000元，及自起訴狀繕本送達翌日起至清償
    日止，按年息5％計算之利息，自屬無據，不應准許。其假
    執行之聲請亦失所附麗，應併予駁回。原審為上訴人敗訴之
    判決，及駁回其假執行之聲請，並無不合。上訴論旨，仍執
    前詞指摘原判決不當，求予廢棄改判，為無理由，應予駁回
    。
七、本件事證已臻明確，兩造其餘攻擊防禦方法及未經援用之證
    據，經審酌後認為與判決之結果不生影響，爰不一一論述，
    附此敘明。
八、據上論結，本件上訴為無理由，依民事訴訟法第449條第1項
    、第78條，判決如主文。
中    華    民    國    98    年    12    月    8    日
                  民事第十庭
                      審判長法  官  黃豐澤
                            法  官  鄭純惠
                            法  官  吳謀焰
正本係照原本作成。
如不服本判決，應於收受送達後20日內向本院提出上訴書狀，其
未表明上訴理由者，應於提出上訴後20日內向本院補提理由書狀
（均須按他造當事人之人數附繕本）上訴時應提出委任律師或具
有律師資格之人之委任狀；委任有律師資格者，另應附具律師資
格證書及釋明委任人與受任人有民事訴訟法第466條之1第1項但
書或第2項（詳附註）所定關係之釋明文書影本。
中    華    民    國    98    年    12    月    15    日
                            書記官  鄭淑昀
附註：
民事訴訟法第466條之1（第1項、第2項）：
對於第二審判決上訴，上訴人應委任律師為訴訟代理人。但上訴
人或其他法定代理人具有律師資格者，不在此限。
上訴人之配偶、三親等內之血親、二親等內之姻親，或上訴人為
法人、中央或地方機關時，其所屬專任人員具有律師資格並經法
院認為適當者，亦得為第三審訴訟代理人。

司法院資訊處製作；財團法人民間司法改革基金會備份。
